---
title: "Solución del taller de regresión lineal"
output:
  html_document:
    toc: true
    toc_float:
      collapsed: true
      smooth_scroll: true
    code_download: true
    theme: lumen 
    toc_depth: 3 
    css: styles.css
    pandoc_args: ["--variable=footnotes-title:Bibliografía"]
---
```{r, echo=FALSE}
library(readxl)
library(knitr)     
library(kableExtra)
```
```{css,echo=FALSE}
.column {display:flex;}
h1{color:rgb(26, 72, 112)}
h2{color:rgb(26, 72, 112)}
h3{color:rgb(26, 72, 112)}
```
# **Carga y visualización de los datos**


```{r}
library(readxl)
habitaciones <- read_excel("C:/Users/User/Downloads/habitaciones.xlsx")
colnames(habitaciones) <- c("Habitaciones", "Kilowatts_hora")
kable(habitaciones, caption = "Tabla 1. Datos de número de habitaciones y consumo de kilowatts-hora",
      align = 'c') %>%
  kable_styling(bootstrap_options = c("striped", "hover", "condensed", "responsive", "bordered"),
                full_width = F,
                position = "center")
```

La Tabla 1 presenta los datos recolectados por una empresa de electricidad para estudiar la relación entre el número de habitaciones de una vivienda familiar y el consumo mensual de energía medido en kilowatts-hora (miles). Se recopilaron observaciones de 10 hogares, registrando para cada uno el número de habitaciones y su correspondiente consumo eléctrico. Estos datos servirán como base para aplicar un modelo de regresión lineal simple, con el objetivo de predecir el consumo energético en función del número de habitaciones.

# **1. Ajuste del modelo de regresión lineal simple y ecuación**
```{r}
# Ajustar modelo de regresión lineal simple
modelo <- lm(Kilowatts_hora ~ Habitaciones, data = habitaciones)

# Ver resumen del modelo
summary(modelo)
```
A partir del ajuste del modelo de regresión lineal simple, se encontró que el número de habitaciones influye de manera positiva y significativa sobre el consumo de energía eléctrica (en miles de kilowatts-hora).

Los principales resultados son:

\begin{itemize}
  \item \textbf{Intercepto} $(b_0 = 1{,}333)$: representa el consumo estimado cuando una vivienda tiene 0 habitaciones. 
  
  \item \textbf{Pendiente} $(b_1 = 0{,}6667)$: indica que por cada habitación adicional, el consumo de energía aumenta en promedio $0{,}667$ mil kilowatts-hora.
  
  \item \textbf{Valor p}: $0{,}000333$. Como es menor que $0{,}05$, se confirma que el número de habitaciones es un factor importante para explicar el consumo.
  
  \item \textbf{Coeficiente de determinación} $(R^2 = 0{,}8168)$: el modelo explica el $81{,}68\%$ de la variación en el consumo de energía.
  
  \item \textbf{Error estándar residual}: $0{,}9129$, que muestra el promedio de error entre los valores observados y los estimados.
\end{itemize}

Para construir la ecuación de la regresión, se extrajeron los coeficientes estimados (intercepto y pendiente), como se muestra a continuación:

```{r}
# Extraer los coeficientes del modelo
coeficientes <- coef(modelo)

# Mostrar los coeficientes
kable(as.data.frame(t(coeficientes)), 
      col.names = c("Intercepto (b0)", "Pendiente (b1)"),
      caption = "Tabla 2. Coeficientes estimados del modelo de regresión") %>%
  kable_styling(bootstrap_options = c("striped", "hover", "condensed", "responsive","bordered"),
                full_width = F,
                position = "center")
```
Con los coeficientes obtenidos, la ecuación estimada del modelo de regresión es:

\[
\hat{y} = 1{,}333 + 0{,}667 x
\]

Donde $\hat{y}$ representa el consumo estimado de energía (en miles de kilowatts-hora) y $x$ corresponde al número de habitaciones.

# **2. Estimación del consumo para una casa de 4 habitaciones**

Con la ecuación de regresión estimada, es posible predecir el consumo de energía para una vivienda que tenga un número específico de habitaciones. A continuación, se estima el consumo para una casa con 4 habitaciones:

\[
\hat{y} = 1{,}333 + 0{,}667 \times 4 = 4{,}000
\]

```{r,warning=FALSE}
# Crear nuevo dato
nueva_casa <- data.frame(Habitaciones = 4)

# Realizar la predicción
prediccion_4_habitaciones <- predict(modelo, nueva_casa)

# Mostrar el resultado con tres decimales
cat("El consumo estimado para una vivienda con 4 habitaciones es:", 
    format(prediccion_4_habitaciones, nsmall = 3), 
    "miles de kilowatts-hora.\n")
```
# **3. Cálculo de los grados de libertad del componente de residuos en el análisis de varianza**

En el análisis de varianza (ANOVA) aplicado a regresión lineal, la variabilidad total se divide en dos componentes: la variabilidad explicada por el modelo (regresión) y la variabilidad no explicada (residuos o error). El componente de residuos representa la parte de la variación que no logra ser explicada por la relación lineal entre las variables. Su análisis permite evaluar el ajuste del modelo.

```{r}
# Mostrar la tabla ANOVA del modelo para verificar los grados de libertad de los residuos
anova(modelo)

```
En el análisis de varianza (ANOVA) de regresión, los grados de libertad del componente de residuos se calculan como:

\[
gl_{\text{residuos}} = n - (k + 1) = 10 - 2 = 8
\]

Este valor representa la cantidad de información disponible para estimar la variabilidad del error, y puede observarse en la fila correspondiente a los residuos en la tabla ANOVA del modelo ajustado.

# **4. Cálculo de la Suma de Cuadrados del Componente de Residuos (SCE)**

La suma de cuadrados del componente de residuos (SCE) mide la cantidad de variabilidad de la variable respuesta que el modelo no logra explicar. Este valor se obtiene sumando los cuadrados de las diferencias entre los valores observados y los valores predichos por el modelo, es decir, elevando cada residuo al cuadrado y luego sumándolos. Como se observa en la tabla ANOVA generada previamente, en la fila correspondiente a los "Residuos", el valor de la suma de cuadrados es aproximadamente **6,667**, lo cual podemos corroborar con el siguiente chunk de código: 

```{r,warning=FALSE}
# Calcular la suma de cuadrados de los residuos
suma_cuadrados_residuos <- sum(resid(modelo)^2)
cat("La suma de cuadrados de los residuos (SCE) es aproximadamente:", 
    format(round(suma_cuadrados_residuos, 3), nsmall = 3),
    "miles de kilowatts-hora².\n")
```
# **5. Interpretación de la pendiente $b_1$**

Teniendo en cuenta que la ecuación de la regresión lineal es: 

\[
\hat{y} = 1{,}333 + 0{,}667 \times x
\]

Observando la ecuación de regresión lineal, $b_1$ es un parámetro estimado que tiene un valor de aproximadamente $0{,}667$ y simboliza el cambio en el consumo de kilowatts-hora por cada habitación adicional en la vivienda.

# **6. Interpretación del intercepto $b_0$**

Teniendo en cuenta la ecuación anterior, observando la ecuación de regresión lineal, $b_0$ es un parámetro estimado con un valor de aproximadamente $1{,}333$ y simboliza el consumo de energía (en miles de kilowatts-hora) cuando el número de habitaciones es igual a cero.

# **7. Prueba de hipótesis sobre $b_1$**

Para determinar si el número de habitaciones tiene un efecto significativo sobre el consumo de energía, se realiza una prueba de hipótesis sobre el parámetro $b_1$, correspondiente a la pendiente de la recta de regresión.

## **Paso 1: Plantear las hipótesis**

$H_0: \beta_1 = 0$  
(El número de habitaciones no tiene efecto sobre el consumo)

$H_1: \beta_1 \neq 0$  
(El número de habitaciones sí tiene efecto sobre el consumo)

## **Paso 2: Establecer el nivel de significancia**

Se adopta un nivel de significancia de:

$\alpha = 0{,}05$

## **Paso 3: Determinar la estadística de prueba**

En regresión lineal simple, el estadístico de prueba puede obtenerse de dos formas:

**a) Utilizando el estadístico $t$:**

```{r}
summary(modelo)$coefficients
```

Como se puede observar en los resultados del modelo, el estadístico de prueba $t$ es aproximadamente:

\[
t = 5{,}9753
\]

**b)  Utilizando el estadístico $F$:**
```{r}
# Mostrar resumen del modelo
modelo_summary <- summary(modelo)

# Extraer el estadístico F
modelo_summary$fstatistic
```
Como se puede observar en los resultados del modelo, el estadístico de prueba $F$ obtenido es aproximadamente:

\[
F = 35{,}684
\]

Ambos estadísticos están relacionados en el caso de la regresión lineal simple mediante la siguiente fórmula, dado que solo existe una única variable predictiva:

\[
F = t^2
\]

Por lo tanto:

\[
F = (5{,}9753)^2 = 35{,}684
\]

## **Paso 4: Determinación del valor p**

Para la determinación del valor p de ambos estadísticos, emplearemos el resumen del modelo: 

```{r}
# Mostrar resumen del modelo
summary(modelo)
```
**a) El valor_p para el estadístico $t$:**

\[
p\text{-valor}(t) = 2 \times P(T_8 > 5{,}9753)
\]

El valor p asociado al estadístico $t$ para la variable número de habitaciones, obtenido a partir de la salida del modelo, es aproximadamente:

\[
p\text{-valor}(t) \approx 0{,}000333
\]

**a) El valor_p para el estadístico $F$:**

\[
p\text{-valor}(F) = P(F > 35{,}684)
\]

El valor p asociado al estadístico $F$, obtenido en la parte inferior de la salida del modelo, es:

\[
p\text{-valor}(F) \approx 0{,}000333
\]

## **Paso 5: Comparación entre valor p y nivel de significancia**

El valor p obtenido para la prueba de hipótesis sobre $b_1$ utilizando el estadístico $t$ es aproximadamente:

\[
p\text{-valor}(t) = 0{,}000333
\]

El valor p obtenido a partir de la prueba de hipótesis utilizando el estadístico $F$ también es aproximadamente:

\[
p\text{-valor}(F) = 0{,}000333
\]

El nivel de significancia adoptado para la prueba es:

\[
\alpha = 0{,}05
\]

Comparando ambos valores p con el nivel de significancia:

\[
p\text{-valor}(t) = 0{,}000333 < 0{,}05
\]
\[
p\text{-valor}(F) = 0{,}000333 < 0{,}05
\]

En ambos casos, el valor p es menor que $\alpha$, por lo que se rechaza la hipótesis nula ($H_0$).

## **Paso 6: Conclusión**

Se rechaza la hipótesis nula ($H_0$) y se concluye que existe evidencia estadísticamente significativa para afirmar que el número de habitaciones tiene un efecto sobre el consumo de energía eléctrica, de esta manera, se confirma que el parámetro $b_1$ es relevante dentro del modelo de regresión, y que el número de habitaciones constituye un factor importante para explicar la variabilidad observada en el consumo de energía.

# **8. Indique si las afirmaciones son V o F**

## **8.1 El coeficiente de correlación indica que hay una fuerte asociación lineal entre las variables**

```{r, warning=FALSE}
# Cálculo del coeficiente de correlación (r)
correlacion <- cor(habitaciones$Habitaciones, habitaciones$Kilowatts_hora)
cat("Coeficiente de correlación (r):", round(correlacion, 4))
```
La afirmación es verdadera porque el valor del coeficiente de correlación es cercano a 1 y positivo, indicando una asociación lineal fuerte entre el número de habitaciones y el consumo de energía.

## **8.2 La variable dependiente corresponde al número de habitaciones de la vivienda familiar**

La afirmación es falsa porque la variable dependiente es el consumo de energía eléctrica (kilowatts-hora), no el número de habitaciones.

## **8.3 En un 81,68% el modelo explica la variación de los kilowatts-hora con el número de habitaciones de la vivienda familiar**

```{r, warning=FALSE}
# Cálculo del coeficiente de determinación (R^2)
determinacion <- correlacion^2
cat("Coeficiente de determinación (R^2):", round(determinacion, 4))
```
La afirmación es verdadera porque el coeficiente de determinación indica que el 81,68% de la variabilidad en el consumo de energía se explica a través del número de habitaciones.

# **9. Prueba de hipótesis para el coeficiente de correlación de Pearson**

Se realiza una prueba de hipótesis para evaluar si existe una correlación significativa entre el número de habitaciones y el consumo de energía eléctrica.

## **Paso 1: Plantear las hipótesis**

- Hipótesis nula ($H_0$): $\rho = 0$  
  (No existe correlación lineal entre las variables).

- Hipótesis alternativa ($H_a$): $\rho \neq 0$  
  (Existe correlación lineal entre las variables).
  
## **Paso 2: Establecer el nivel de significancia**

Se adopta un nivel de significancia de:

\[
\alpha = 0{,}05
\]

## **Paso 3: Determinar la estadística de prueba**

Se utiliza el test de Pearson para calcular el estadístico de prueba y su valor p:
```{r}
cor.test(habitaciones$Habitaciones, habitaciones$Kilowatts_hora)
```
## **Paso 4: Determinación del valor p**

Del resultado del `cor.test()`, el valor p se calcula considerando que el estadístico de prueba es:

\[
t = 5{,}9753
\]

El valor p para una prueba bilateral se obtiene mediante:

\[
p\text{-valor}(t) = 2 \times P(T_8 > 5{,}9753)
\]

donde $T_8$ representa una distribución t de Student con 8 grados de libertad. El resultado es el siguiente:

\[
p\text{-valor}(t) \approx 0{,}000333
\]

## **Paso 5: Comparación entre valor p y nivel de significancia**

La comparación entre el valor_p y alfa es:

\[
p\text{-valor} = 0{,}000333 < 0{,}05
\]

Dado que el valor p es menor que el nivel de significancia $\alpha$, se rechaza la hipótesis nula ($H_0$).

## **Paso 6: Conclusión**

Se concluye que existe evidencia estadísticamente significativa para afirmar que el número de habitaciones y el consumo de energía eléctrica están correlacionados de manera lineal.

# **10. Validación de los supuestos del modelo de regresión**

A continuación se presentan los análisis realizados para verificar los supuestos fundamentales del modelo de regresión lineal simple: normalidad de los residuos, homocedasticidad, y linealidad.

## **10.1 Supuesto de homocedasticidad (varianza constante)**

Para evaluar si los residuos presentan varianza constante, se realiza la prueba de Breusch-Pagan:

```{r}
library(car)
ncvTest(modelo)
```
El valor p obtenido en la prueba de Breusch-Pagan fue 0,8627, mayor que 0,05, por lo cual no se rechaza la hipótesis nula de homocedasticidad, entonces se concluye que los residuos presentan varianza constante.

## **10.2 Supuesto de normalidad de los residuos**

Para verificar si los residuos siguen una distribución normal, se utilizan el gráfico Q-Q y la prueba de Shapiro-Wilk.

**Gráfico Q-Q:**
```{r}
residuos <- rstandard(modelo)
qqnorm(residuos)
qqline(residuos, col = "red")
```
En el gráfico Q-Q de los residuos estandarizados se observa que algunos puntos siguen aproximadamente la línea de referencia, mientras que otros, especialmente hacia los extremos, presentan desviaciones considerables. Este comportamiento indica que los residuos no se ajustan completamente a una distribución normal, por lo que el supuesto de normalidad no se cumple de manera estricta.

**Shapiro-Wilk:**

Para evaluar la normalidad de los residuos mediante la prueba de Shapiro-Wilk, se plantean las siguientes hipótesis:

- Hipótesis nula ($H_0$):  
  Los residuos siguen una distribución normal.

- Hipótesis alternativa ($H_1$):  
  Los residuos no siguen una distribución normal.
  
```{r}
shapiro.test(resid(modelo))
```
El valor p obtenido fue:

\[
p\text{-valor} = 0{,}005832
\]

Comparación contra el nivel de significancia:

\[
p\text{-valor} = 0{,}005832 < 0{,}05
\]

Dado que el valor p es menor que $\alpha = 0{,}05$, se rechaza la hipótesis nula ($H_0$), concluyendo que los residuos no siguen una distribución normal.

